---
title: "Dashboard"
format:
  dashboard:
    orientation: rows
---

```{r}
#| label: setup
#| include: false
#| warning: false
#| message: false

library(WDI)
library(tidyverse)
library(palmerpenguins)
library(sf)
```

## Row {height="20%"}

```{r}
#| content: valuebox
#| title: "PIB de Panamá (2025)"
#| color: "#0d6efd"
list(
  icon = "cash-coin",
  value = "US$ 90,463 M"
)
```

```{r}
#| content: valuebox
#| title: "Pingüinos estudiados"
#| color: "#dc3545"
list(
  icon = "binoculars",
  value = "342"
)
```

```{r}
#| content: valuebox
#| title: "Provincias de Panamá"
#| color: "#ffc107"
list(
  icon = "map",
  value = "13"
)
```

## Row {.tabset height="80%"}

### PIB de Panamá

:::: {.columns}

::: {.column width="30%"}
El primer resultado corresponde a la evolución reciente del Producto Interno Bruto de Panamá. El PIB muestra la caída abrupta característica del año 2020 asociada a la pandemia, seguida de una recuperación sostenida en los años posteriores.
:::

::: {.column width="70%"}
```{r}
#| warning: false
#| message: false
#| echo: false

pib_panama <- WDI(
  country = "PA",
  indicator = "NY.GDP.MKTP.CD",
  start = 2020,
  end = 2025
)

ggplot(pib_panama, aes(x = factor(year), y = NY.GDP.MKTP.CD / 1e9)) +
  geom_col(fill = "steelblue") +
  labs(
    x = "Año",
    y = "PIB (miles de millones de US$)",
    title = "PIB de Panamá"
  )
```
:::

::::

### Pingüinos de Palmer

:::: {.columns}

::: {.column width="30%"}
Como segundo ejercicio ilustrativo, se exploró la relación entre el largo y el grosor del pico en la base de datos de pingüinos, diferenciando por especie. Se observa una agrupación relativamente clara de las tres especies en este espacio bivariado.
:::

::: {.column width="70%"}
```{r}
#| warning: false
#| message: false
#| echo: false

ggplot(penguins, aes(x = bill_length_mm, y = bill_depth_mm, color = species)) +
  geom_point() +
  labs(
    x = "Largo del pico (mm)",
    y = "Grosor del pico (mm)",
    color = "Especie",
    title = "Pingüinos de Palmer"
  )
```
:::

::::

### Mapa de Panamá

:::: {.columns}

::: {.column width="30%"}
Por último, se presenta la división administrativa de primer nivel de Panamá, generada a partir de datos geoespaciales, la cual serviría como base cartográfica para futuros análisis territoriales.
:::

::: {.column width="70%"}
```{r}
#| echo: false

# Leer el dato geográfico
adm1 <- sf::read_sf("datos/gis/gadm41_PAN_1.shp")

# Visualizarlo
ggplot2::ggplot(adm1) +
  ggplot2::geom_sf(ggplot2::aes(fill = NAME_1)) +
  ggplot2::labs(fill = "Provincia")
```
:::

::::
